---
title: "Funciones, paquetes e importe de datos"
author: "Kevin J. Paez"
format: html
editor: visual
---

# 1. Funciones en R

Las funciones en R son bloques de código que nos permiten automatizar tareas y 
realizar diversas operaciones. La mayoría de las funciones en R requieren 
argumentos, los cuales determinan cómo se ejecutará la función. A través de 
estos argumentos, podemos especificar aspectos como los datos a utilizar, las 
variables involucradas y otros parámetros que influyen en el resultado.

Las funciones en R son intuitivas, ya que sus nombres suelen ser abreviaturas o palabras descriptivas de su acción. Por ejemplo, la función mean() y sd() calculan el promedio y desviación estandard de un vector de datos numéricos, respectivamente.

```{r}
## Creando un vector de datos
glucosa = c(150, 120, 101, 170)
```
```{r}
mean(x = glucose) ## un argumento es el dato a utilizar
```
```{r}
sd(x = glucosa) 
```
En la sección de uso, note que en algunos argumentos siguen un signo de igual.
Esto significa que hay un valor por defecto para el argumento, y, por lo tanto,
es opcional especificarlo.

### Obteniendo ayuda sobre la función de la función
La pestaña de ayuda en R (cuadrante inferior derecho) permite conocer, a detalles,
el uso de las funciones. Para conocer sobre una función basta con ejecutar lo 
siguiente ?mean

### Los arguementos en las funciones
Existen dos formas de proporcionar argumentos a una función en R: especificando su nombre o sin hacerlo. Si decides no especificar el nombre, respeta el orden en que los argumentos aparecen en la documentación de la función para evitar errores. Ejemplo con la
función rnorm() la cual genera números aleatorios con distribución normal.

```{r}
rnorm(n = 10, mean = 50, sd = 15)
```
```{r}
rnorm(10, 50, 15)
```
Dado que la generación de números es aleatoria, obtenemos diferentes resultados

Observa ahora

```{r}
set.seed(100)
rnorm(n = 10, mean = 50, sd = 15)
```

```{r}
set.seed(100)
rnorm(10, 50, 15)
```


# 2. Paquetes y Librerias en R

When you click the **Render** button a document will be generated that includes both content and the output of embedded code. You can embed code like this:

```{r}
1 + 1
```

You can add options to executable code like this

```{r}
#| echo: false
2 * 2
```

# 3. Importando datos en R




