---
title: "Manejo de variables"
format: html
editor: visual
---

# creacion de variables

una variable es un contenedor que almacena un valor o un conjunto de valores. Las variables se utilizan para guardar datos, como números, texto, vectores, matrices, listas, entre otros, y permiten manipular y operar con esos datos a lo largo de un script o programa.

todas las variables tienen dos atributos principales: la clase y la estructura

Clase (Class): Define el tipo de dato (e.g., numérico, carácter, lógico).

Estructura (Structure): Define cómo están organizados los datos (e.g., vector, matriz, data frame).

## valor numerico (numeric)

```{r}
x <- 10
x
```

```{r}
class(x)
```

```{r}
is.numeric(x)
```

## valor entero (Integer)

```{r}
y <- 13L
y
```

```{r}
class(y)
```

```{r}
is.integer(y)
```

## valor caracter (character)

```{r}
profesion <- biologia

profesion
```

```{r}
class(profesion)
```

```{r}
is.character(profesion)
```

## valor logico (logical)

```{r}
falso <- FALSE
falso
```

```{r}
class(falso)
```

```{r}
is.logical(falso)
```

## factor

```{r}
nombres <- factor(c("jose", "carlos", "ricardo", "kathy", "tefa", "meylin"))
nombres
```

```{r}
class(nombres)
```

```{r}
is.factor(nombres)
```

## lista (list)

```{r}
lista <- lista <- list(5, "jorge", c(3,9,5), "z")
lista
```

```{r}
class(lista)
```

```{r}
is.list(lista)
```

# Estructura (structure)
## matriz (matrix)
En R, una matriz es una estructura de datos bidimensional que almacena elementos del mismo tipo (numéricos, caracteres, lógicos, etc.) organizados en filas y columnas.

```{r}
matrix(data, nrow, ncol, byrow = FALSE)
```

1.  data: Los datos que se almacenarán en la matriz (puede ser un vector).

2.  nrow: Número de filas.

3.  ncol: Número de columnas.

4.  byrow: Si es TRUE, la matriz se llena por filas; si es FALSE (por defecto), se llena por columnas.

```{r}
# Crear una matriz de 2 filas y 3 columnas
matriz <- matrix(c(1, 2, 3, 4, 5, 6), nrow = 2, ncol = 3)
matriz
```

```{r}
matriz1 <- matrix(c(156,9421,1531,14797, "rojo", "blanco", "franz", "esthefany"),nrow=4, ncol = 2)
matriz1
```

```{r}
class(matriz)
```

```{r}
is.matrix(matriz)
```

