---
title: "Estadística descriptiva: resumen de datos"
author: "Kevin J. Paez"
format: html
editor: visual
---

# Paquetes para visualizar datos

```{r}
library(tidyverse)
library(here)
```

# Cargando los datos

```{r}
data_diabetes_0 <- import(here("data", "s04_diabetes.csv"))
```

### La "estructura" de los datos

```{r}
str(data_diabetes_0)
```

```{r}
data_diabetes <- data_diabetes_0 |> 
  mutate_if(is.character, as.factor)
```

```{r}
str(data_diabetes)
```

# Resumen de variables categóricas

Para resumir variables categóricas usamos frecuencias simples y frecuencias porcentuales. Es importante resumir, también, los datos perdidos. Resumen con la función `table()` para la variable `Diabetes`.

```{r}
table(data_diabetes$Diabetes, useNA = "ifany")
```

```{r}
table(data_diabetes_0$insulina_cat, useNA = "ifany")
```

Valores perdidos en proporciones

```{r}
prop.table(table(data_diabetes$insulina_cat, useNA = "ifany"))
```

# Resumen de variables numéricas

Para resumir variables numéricas hay funciones en la base de R que permiten calcular los principales estadísticos. Por ejemplo, la función `mean()` y `sd()`, calcula el promedio y desviación estandard de un conjunto de datos.

```{r}
mean(data_diabetes$imc, na.rm = TRUE)
```

```{r}
sd(data_diabetes$imc, na.rm = TRUE)
```

Ojo, en este ejemplo sólo será posible calcular el promedio y desviación estandard si el valor para el argumento na.rm es TRUE. Esto elimina los valores perdidos en el cálculo.
