---
title: "Sistematización de Métodos Estadísticos"
author: "Kevin J. Paez"
format: html
editor: visual
---

## Aspectos básicos sobre el uso de Quarto

Ejecuta códigos de R en Quarto Markdown

```{r}
1+1
```

Asignando un valor a un objeto: \<- o =

```{r}
numero <- 8
```

```{r}
numeros <- c(5,6,3,7,8,5)
```

Comentarios en R usando numeral: \#

```{r}
# Este objeto contiene solo un número
numero = 8

## Este objeto contiene varios números
numeros = c(5,6,7,4,6)
```

## Objetos en R

Numérico

Caractéres

Factores

Matriz

Array

Listas

Data frames

```{r}

```

## Funciones en R

## Paquetes en R

Instalar un paquete usando la función library()

```{r}
library(tidyverse)
library(tidyplots)
library(ggpubr)
```

Cargar paquetes con la función library()

```{r}
library(gtsummary)
library(ggplot2)
library(ggpubr)
```

## Importar datos

```{r}

```

## Análsis descriptivo

Calculando medidas de centralidad

```{r}

```

Medidas de dispersión

```{r}
summary(trial$age)
```

## Visualización de datos

### Histogramas

```{r}
gghistogram(data = trial,
          x = "age")
```

### Boxplots

Para la base de datos Trial, veamos la distribución de edad de los pacientes según el tipo de tratamiento asignado.

```{r}
ggplot(data = trial, aes(trt, age)) + 
  geom_boxplot()
```

```{r}
ggboxplot(data = trial, 
          x = "trt", 
          y = "age",
          add = "jitter")

```

```{r}
trial %>% 
  tidyplot(x = trt, y = age, color = trt) %>% 
  add(ggplot2::geom_point())
```

### Gráficos de dispersión

```{r}
filter()
```
