---
title: "Visualización de datos"
author: "Kevin J Paez"
format: html
editor: visual
---

# Paquetes para visualizar datos

```{r}
library(tidyverse)
library(rio)
library(here)
```

# Cargando los datos

```{r}
data_mama_0 <- import(here("data", "s05_pac_cancer_mama.csv"))
```

```{r}
str(data_mama_0)
```

```{r}
data_mama <- data_mama_0 |> 
  mutate_if(is.character, as.factor)
str(data_mama)
```

# Visualizando datos categóricos

Gráficos de barra Los gráficos de barra son adecuados para mostrar frecuencias de variables categóricas.

```{r}
data_mama |>  
  ggplot(aes(x = Estado_marital)) +
  geom_bar() +
  labs(y = "Frequency", x = "Estado Marital")
```

```{r}
data_mama |>  
  ggplot(aes(x = Estado_marital, y = ..count../sum(after_stat(count)))) +
  geom_bar() +
  labs(y = "Frequency", x = "Estado Marital")
```

# Visualizando Datos Continuos

## Con histogramas

Conteo

```{r}
data_mama_0 |>  
  ggplot(aes(x = Hemoglobin)) +
  geom_histogram() +
  labs(y = "Frequency", x = "Hemoglobin")
```

```{r}
data_mama_0 |>  
  ggplot(aes(x = Hemoglobin)) +
  geom_histogram(
    binwidth = 0.5, ## Cambio de "Ancho de banda[rango]"
    color = "white", ## Color de las barras
    fill = "cornflowerblue" ## Color de las barras
    ) + 
  labs(y = "Frequency", 
       x = "Hemoglobin")
```

Proporciones

```{r}
his_hemog_p <- data_mama_0 %>% 
  ggplot(aes(x = Hemoglobin)) +
  geom_histogram(aes(y = ..density..)) +
  labs(y = "Density", x = "Hemoglobina (gl/dL)")
```

## Con Boxplots

Con ggplot

```{r}
boxp_album <- data_mama %>% 
  ggplot(aes(y = Albumin)) + ## Cambia y por x para invertir el gráfico
  geom_boxplot() +
  theme(axis.text.x  = element_blank(),
        axis.ticks.x = element_blank()) +
  labs(y = "Albumina")
```

Con la base de R (función nativa de R)

```{r}
box_album_base = boxplot(data_mama$Albumin,
                         ylab = "Albumina",
                         horizontal = TRUE, ## Cambia la dirección del gráfico
                         col = "salmon") ## Añadimos color
  
```
# Visualizando variables categóricas versus categóricas 

¿Qué esta mal con esto?

```{r}
barplot(table(data_mama$Estado, data_mama$Estadio_N),
        beside = T,
        legend.text = T,
        xlab = "Grade",
        ylab = "Frequency",
        main = "Desenlace por Estadio")
box()
```
```{r}
barplot(prop.table(table(data_mama$Estado, data_mama$Estadio_N), margin = 2),
        beside = T,
        legend.text = T,
        xlab = "Estadio N",
        ylab = "Proportion",
        main = "Desenlace según Estadio N")
box()
```
```{r}
addmargins(
  prop.table(
    table(data_mama$Estado, data_mama$Estadio_N), margin = 2
    ), 
  1)
```













