---
title: "Visualización de datos"
author: "Kevin J Paez"
format: html
editor: visual
---

# Paquetes para visualizar datos

```{r}
library(tidyverse)
library(rio)
library(here)
```

# Cargando los datos

```{r}
data_mama_0 <- import(here("data", "s05_pac_cancer_mama.csv"))
```

## Examinamos los datos

```{r}
str(data_mama_0)
```

## De caracteres a factor (categóricos) usando la función `mutate_if()`

```{r}
data_mama <- data_mama_0 |> 
  mutate_if(is.character, as.factor)
str(data_mama)
```

# Visualizando datos: el molde

<midata> \|\> ggplot(aes(x = <var1>, y = <var2>)) + geom\_<xxxx>()

Para realizar visualizaciones con el paquete ggplot2, debemos reemplazar lo que esta encerrado en los signos. Este es el molde fundamental para crear gráficos más complejos.

<midata> : el nombre del dataset a utilizar. \|\> : esto es llamado "pipe", la cual conecta los datos a la función ggplot + : usa + par conectar declaraciones de ggplot <var> : la variable, cuyos datos serán usados para crear el gráfico. geom\_<xxxx>: indica la función para crear el tipo de gráfico. Ej. geom_bar, para crear gráficos de barra.

Ejemplo

```{r}
data_mama |> ## La data importada
  ggplot(aes(x = Estado_marital)) + ## Solo una variable para un gráfico de barras
  geom_bar() ## Para crear un gráfico de barras
```

# Visualizando datos categóricos

Gráficos de barra Los gráficos de barra son adecuados para mostrar frecuencias de variables categóricas.

```{r}
data_mama |>  
  ggplot(aes(x = Estado_marital)) +
  geom_bar() +
  labs(y = "Frecuencia", x = "Estado Marital") ## Nombres a los ejes
```

Gráfico de barras que muestra proporciones

```{r}
data_mama |>  
  ggplot(aes(x = Estado_marital, y = ..count../sum(after_stat(count)))) +
  geom_bar() +
  labs(y = "Frequency", x = "Estado Marital")
```

# Visualizando Datos Continuos

## Con histogramas

Conteo

```{r}
data_mama_0 |>  
  ggplot(aes(x = hemoglobina_g_dL)) +
  geom_histogram() +
  labs(y = "Frequency", x = "Hemoglobina (mg/dL)")
```

Añadiendo color

```{r}
data_mama_0 |>  
  ggplot(aes(x = hemoglobina_g_dL)) +
  geom_histogram(
    binwidth = 0.5, ## Cambio de "Ancho de banda[rango]"
    color = "white", ## Color de las barras
    fill = "cornflowerblue" ## Color de las barras
    ) + 
  labs(y = "Frecuencia", 
       x = "Hemoglobina (mg/dL)")
```

Proporciones

```{r}
his_hemog_p <- data_mama_0 %>% 
  ggplot(aes(x = hemoglobina_g_dL)) +
  geom_histogram(aes(y = ..density..)) +
  labs(y = "Density", x = "Hemoglobina (gl/dL)")

print(his_hemog_p)
```

## Con Boxplots

Con ggplot

```{r}
boxp_album <- data_mama %>% 
  ggplot(aes(y = Albumina_g_dL)) + ## Cambia y por x para invertir el gráfico
  geom_boxplot() +
  theme(axis.text.x  = element_blank(),
        axis.ticks.x = element_blank()) +
  labs(y = "Albumina")
```

Con la base de R (función nativa de R)

```{r}
box_album_base = boxplot(data_mama$Albumina_g_dL,
                         ylab = "Albumina",
                         horizontal = TRUE, ## Cambia la dirección del gráfico
                         col = "salmon") ## Añadimos color
  
```

# Visualizando variables categóricas *versus* categóricas

```{r}
data_mama |> 
  ggplot(aes(x = Estadio_T, fill = Estado_des)) +
  geom_bar(position = "dodge") + ## Sin este argumento, las barras estarán una sobre otras
  labs(y = "Frecuencia",  
       x = "Estadio T",
       fill = "Desenlace")
```

Qué esta mal con esto?

```{r}
data_mama %>%  
  group_by(Estadio_T, Estado_des) %>% 
  count() %>%  
  # Compute proportions within grade
  # n is the default variable created by count()
  group_by(Estadio_T) %>%  
  mutate(Proportion = n/sum(n)) %>%
  ggplot(aes(x = Estadio_T, y = Proportion, fill = Estado_des)) +
  geom_bar(position = 'dodge', stat = 'identity') +
  labs(y = "Proportion",
       x = "Estadio T",
       fill = "Desenlace")
```

```{r}
addmargins(prop.table(
  table(data_mama$Estado_des, data_mama$Estadio_T), 
  margin = 2), 1)
```

# Visualizando variables continuas *versus* categóricas

```{r}
boxplot(asdfghjklñ)
```
